【裁判字號】    89,上,1275
【裁判日期】    900612
【裁判案由】    返還價金
【裁判全文】
臺灣高等法院民事判決  八十九年度上字第一二七五號
   上  訴  人   中國力霸股份有限公司
   法定代理人   王金世英
   被 上訴 人   丙○○
                甲  ○
                乙○○
右列當事人間請求返還價金事件，上訴人對於中華民國八十九年十月二十四日臺灣臺
北地方法院第一審判決（八十八年度訴字第五０二０號），提起上訴，本院判決如左
：
        主    文
原判決廢棄。
被上訴人在第一審之訴及假執行之聲請均駁回。
第一、二審訴訟費用由被上訴人負擔。
        事    實
一、上訴人聲明求為判決：(一)、原判決廢棄。(二)、被上訴人在第一審之訴及假執行之
    聲請均駁回。(三)、第一、二審訴訟費用由被上訴人負擔。其事實上陳述，除與原
    判決記載相同部分，予以引用外，並補稱略以：(一)，按廣告屬於要約引誘，企業
    經營者與第三人訂定之權利義務關係，應以雙方當事間之言詞或書面約定為規範
    依歸，如無特別約定，樣品屋呈現之外觀、裝潢、陳設等均與廣告之功能相同，
    僅具有要約引誘之性質，故無拘束當事人之效力，上訴人自不受其拘束。(二)、上
    訴人所興建之系爭房屋，已建造完竣，並已依法取得使用執照，並非如被上訴人
    片面所稱上訴人先未依債之本旨給付情形，被上訴人不得拒絕給付尾款，被上訴
    人既係違約之一方，所為解除契約之意思表示，當然不生效力。若上訴人未按圖
    施工，主管機關亦不可能核發使用執照，此外被上訴人又無法舉證證明上訴人有
    何未按圖施工情事。(三)、依銷售海報顯示，系爭Ａ５大廈僅有樓高、大樓外牆之
    設計坐落位置等，並未標明被上訴人所購買之系爭棟三戶之客廳外側陽台為三面
    採光，且兩造所簽訂之買賣契約書中，亦未如此約定。(四)、上訴人基於結構安全
    所需，在不違反系爭房地買賣契約條款之情況下，依照主管機關核准之變更設計
    部分，在系爭房地買賣契約中並未約定須經買受人同意或追認，更未約定應有事
    先告知義務。所用證據，除援用原審之立證方法外，並補提出：(一)、Ａ５棟交屋
    通知單二十七張，(二)、已交屋Ａ５棟建物所有權狀二十七張，(三)、完工圖及海報
    各乙件為證。
二、被上訴人聲明求為判決：(一)、上訴駁回。(二)、第二審訴訟費用由上訴人負擔。其
    事實上陳述，除與原判決記載相同部分，予以引用外，並補稱略以：(一)、使用執
    照並不對兩造之是否違約等私法關係加以確認，自不得以已取得使用執照即謂已
    履約而不負違約之責。簽約時上訴人並未出示主管機關核准之圖說，只有廣告平
    面圖，而事後變更設計亦未經被上訴人同意，則上訴人顯已違約在先。縱使如建
    築師所稱，外牆及側牆均是事後才決定施工法，但上訴人亦未盡告知之責，此外
    ，就淨高而言，主管機關核准之圖說，並無此部分，因此淨高部分乃欠缺通常應
    有之品質、效用。(二)、被上訴人每坪花費新台幣（下同）二十餘萬元，卻買到客
    廳一半之淨高及一間房間全部之淨高只有二百一十五公分，只能裝燈泡而不能裝
    藝術燈，同一房間內，依廣告平面圖，柱子本應內外各占一半，惟現狀卻是柱子
    全部在室內，致嚴重影響傢俱擺設，尤其無法依廣告平面圖所示之陳設加以佈置
    ，又前陽台本應三面採卻變成一面採光，後陽台與隔鄰過近致安全堪慮，顯有重
    大瑕疵。(三)、系爭買賣契約是附合契約，並不因已作些輕微修改而改變其本質。
    況單就該契約第五條而言，係上訴人所擬就，且用於所有向上訴人購買房屋之顧
    客，且均不得對之修改，則該條款顯為附合條款。所用證據，援用原審之立證方
    法。
三、本院依上訴人之聲請訊問證人石凡迪、康麗雲、張愛玉、張明我、鍾順訓，並依
    職權調取原審八十七年度訴字第一０三九號丙○○撤銷買賣契約事件全卷、原審
    八十六年度自字第七五二號王又曾詐欺案件全卷及八十七年度自字第七四九號于
    銘新等詐欺案件全卷。
        理    由
一、本件被上訴人起訴主張：被上訴人於八十年九月二十七日，分別向上訴人購買坐
    落台北縣中和市○○段尖山腳小段二十八─二十一、三十─一、三十─二、三十
    ─三、三十─五、三十─七等地號土地上所興建之力霸山河大廈之預售屋中房屋
    編號為第Ａ５棟二十二、二十三、二十四樓，被上訴人乙○○、甲○並另個別購
    買位於地下三樓第六六、六五號機械式停車位。因系爭預售屋完工後，有如下之
    瑕疵：(一)、依銷售海報，Ａ５棟與Ａ２棟之中間，夾有Ａ７套房，三戶成一Ｕ字
    形，Ａ７有一半圓形陽台，該陽台與Ａ５、Ａ２之內側陽台成等距對稱，惟現狀
    為Ａ７半圓形陽台與Ａ５、Ａ２兩邊不對稱並靠攏Ａ５，且僅相距五十公分，伸
    手可及，反之，Ａ２及Ａ７則相距一百多公分，嚴重影響被上訴人居家安全及隱
    私權等問題。(二)、客廳左側房間內柱位置，本應室內、外各占一半，惟現狀為外
    觀平整，柱位全部挪移室內，嚴重影響室內擺設，使用價值不高。(三)、客廳旁之
    外側陽台，本應突出室外，形成三面採光，採光面寬度約七百公分，惟現狀為兩
    側封閉，僅留一面採光且縮小單面採光範圍，採光寬度僅剩約二百五十公分。(四)
    、現狀之客廳高度，一半為二一六公分，一半為二四五公分，而房間之高度亦有
    一間只有二一五公分．惟當初簽約時，樣品屋絕非如此．且依高度表所示，樓層
    高度為三米二。是系爭房屋既有上述之瑕疵，欠缺約定或通常應有之品質、效用
    ，經被上訴人多次要求補正，然上訴人仍置之不理等情，爰以起訴狀繕本之送達
    ，向上訴人表示解除買賣契約，並依解除契約之法律關係，求為命上訴人返還被
    上訴人丙○○一百三十三萬四千二百三十八元；被上訴人乙○○一百五十一萬四
    千三百三十八元；被上訴人甲○一百五十二萬四千三百三十八元，並均自本件起
    訴狀繕本送達之翌日起，至清償日止，按年息百分之五計算利息之判決。
    上訴人則以：依雙方所簽訂之系爭房地買賣契約書第五條「設備概要」明定：「
    本契約買賣房屋之施工標準，依照主管建築機關核准之圖說為準」。系爭大廈已
    於八十六年三月二十二日取得台北縣政府工務局所核發之使用執照，足證上訴人
    係依主管建築機關核准之施工圖說施工，並未違反系爭房地買賣契約第五條第一
    項之約定。又系爭大廈之銷售，係自八十年八月十日開始至當年十二月底止，而
    公平交易法係八十年二月四日公布，於八十一年二月四日開始實施，另消費者保
    護法係八十三年一月十一日公布實施，在上述兩法公布實施前，銷售廣告或樣品
    屋僅具要約引誘之性質，且上訴人公司所印製之海報圖已註明，本資料僅供參考
    ，況銷售海報上根本無任何明確之尺寸記載與標示，買賣雙方復未以特約明定同
    意以銷售海報圖作為系爭房地買賣契約之附件，足證銷售廣告圖顯非屬系爭房地
    買賣契約內容之一部。故被上訴人依銷售廣告所示，主張Ａ７棟與系爭Ａ５棟之
    距離應有一百多公分、客廳左側房間內柱位置，本應室內、外各占一半，及客廳
    旁之外側陽台應三面採光等節，顯然無據。另依建築技術規則建築設計施工篇第
    一章用語定義第十款規定「樓層高度」係指室內地板面至其上層地板面之高度而
    言，而系爭房屋興建完工後之使用執照圖亦載明「樓層高度」為三二０公分，而
    建築技術規則第三十二條第二款又規定天花板之淨高度，居室及浴廁不得小於二
    點一公尺，而系爭房屋客廳高度一半是二一六公分，一半是二四五公分，房間高
    度有一間為二一五公分，足證上開居室之天花板淨高度均符合建築技術規則第三
    十二條第二款之規定，故系爭房屋之天花板淨高度亦無任何瑕疵。另系爭大廈房
    屋銷售時，因銷售現場受結構、水電、消防等各種設備因素之限制，在銷售現場
    無法將數十種不同隔間之樣品屋所有細節一一陳現、施作，換言之，銷售現場所
    展示之樣品屋，其重點仍以展現房屋之隔間、建材種類及傢俱擺設方式為主，此
    乃預售屋銷售時一般樣品屋之慣例。至樣品屋之高度，亦因受上述結構、水電、
    消防設備等因素所限，更無法在樣品屋中將全貌實際作出，而僅作出一立體空間
    之範圍供參考而已，故被上訴人所稱系爭房屋之樓高與現場樣品屋樓高不符，主
    張系爭房屋有瑕疵，並要求解除契約，顯屬無據，自不發生解除契約之效力。況
    被上訴人在各僅繳付自備款後，即拒依系爭房地買賣契約之約定，繳付尾款即銀
    行貸款部分，並拒絕辦理交屋手續，經上訴人於八十六年七月二十五日分別以台
    北敦南郵局第三九七四號、第四００四號、及第四００三號存證信函，定十日期
    限催告被上訴人應至上訴人公司辦理繳交未付之應繳貸款，同時辦理交屋手續，
    逾期將按房地買賣契約書第九條第三款、第十一條、及第十四條第一款辦理，詎
    被上訴人均於八十六年七月二十八日收受各該存證信函，竟仍置之不理，其遲延
    給付之行為已違反系爭房地買賣契約之約定，自無權片面對上訴人主張解除系爭
    房地買賣契約等語，資為抗辯。
二、經查被上訴人主張被上訴人於八十年九月二十七日，分別向上訴人購買坐落台北
    市○○市○○段尖山腳小段二十八─二十一、三十─一、三十─二、三十─三、
    三十─五、三十─七等地號土地上所興建之力霸山河大廈之預售屋中房屋編號為
    第Ａ５棟二十二、二十三、二十四樓，被上訴人乙○○、甲○並另個別購買位於
    地下三樓第六六、六五號機械式停車位，被上訴人已分別繳交價款一百三十三萬
    四千二百三十八元、一百五十一萬四千四百三十八元、一百五十二萬四千三百三
    十八元，而系爭房屋客廳高度約三分之二部分為二四六公分，三分之一部分則為
    二一五．五公分，其中一間房間之高度二一五．五公分，另一間則為二五二．五
    公分之事實，業據其提出房地買賣契約書為證（見原審卷第二至三十五頁），復
    經原審赴現場勘驗屬實，並製有勘驗筆錄可稽（見原審卷第一九五至一九八頁）
    ，且為兩造所不爭執，固堪信為真實。
三、惟被上訴人另主張系爭預售屋Ａ５與相鄰之Ａ７陽台，相距僅約五十公分，上訴
    人並未按圖施工，與當初出售時保證陽台相鄰約一百二十公分不符，顯有瑕疵云
    云，為上訴人所否認。經查系爭預售屋所簽訂之買賣契約第五條約定：「本契約
    書買賣房屋之施工標準．依照主管建築機關核准之圖說為準．．．．」，是雙方
    約定之主要施工圖樣，自應以依主管建築機關核准之圖說為憑．而依建築法第七
    十條第一項規定：「建築工程完竣後，應由起造人會同承造人及監造人申請使用
    執照。．．．．主管建築機關應自接到申請之日起，十日內派員查驗完竣．其主
    要構造、室內間隔及建築物主要設備等與設計圖樣相符者，發給使用執照．．．
    ．」，本件大樓興建人即上訴人已於八十六年三月二十二日取得台北縣政府工務
    局核發「捌拾陸中使字第三六二號」使用執照，有上訴人所提出之台北縣政府工
    務局使用執照可按（見原審卷第九十五頁），是本件上訴人興建完成之「力霸山
    河」大樓經主管建築機關查驗認可，其建築物之主要構造、室內間隔及建築物之
    主要設備等與原始設計圖樣相符．始因而發給使用執照，雖被上訴人云上訴人以
    不符之銷售海報之平面圖、立面圖，誘使其與之訂約，惟查上訴人已於本件大樓
    之銷售海報中載明主管建築機關核准之建照號碼，並表明銷售海報之圖示資料等
    僅供參考之用，有該銷售海報可證（見本院卷第三九０頁、三九二頁），則上訴
    人既於被上訴人訂約前即已先行告知本件大樓已為主管建築機關核准取得建造執
    照，並非以銷售海報上之圖示資料為施工標準，嗣於大樓興建完竣，並經主管建
    築機關查驗認與原設計圖樣相符，而發給使用執照，顯難認上訴人未按圖施工。
    又本件契約書附件之平面圖，就Ａ７戶陽台與Ａ５戶間之相隔長度，並未明示間
    隔距離（見本院卷第三九一頁），依前所述契約主要內容既經約定以主管建築機
    關核准之圖說為施工標準，自不能以未明示距離之附件平面圖為唯一憑據，足見
    被上訴人所為此部分之主張，顯無足取。
四、被上訴人又主張客廳左側房間內柱位置，本應室內、外各占一半，惟現狀為外觀
    平整，柱位全部挪移室內，嚴重影響室內擺設，使用價值不高云云。經原審法官
    赴至現場履勘結果，固發現屋內之左側房間內，確有一柱子寬約八十二公分、長
    一０三公分（見本院卷第三十六頁），然查系爭房屋柱位並未改變，僅係將牆外
    移增加室內空間，此有原合約附圖與施工圖可供比較（見原審卷第九十七至一０
    ０頁、本院卷第二五五頁），且為兩造所不爭執，復據證人即建築師鍾順訓到場
    證稱：「因後來有變更設計，原因是核准建造後才畫施工圖，後來討論到施工方
    法，外牆結構ＳＲＣ系統沒有變，而為外牆安全及施工問題決定採用預鑄方式，
    外牆要求平整，把原來的牆往外移，柱子位置沒有變，室內面積有變大」（見本
    院卷第三０九頁），況系爭力霸山河大廈建築物高度為一０九點三公尺（高度超
    過五十公尺），且地下開挖四層，屬特殊結構，台北縣政府工務局在八十年七月
    十八日核發八０中建字第一０七四號建造執照後，即於同年九月二日以八十北工
    建字第乙─五七二九號函委託中華民國建築師公會代為審查結構部分，又於八十
    一年七月四日，依建築法第三十四條之一規定，以八一北工建字第乙─五六七四
    號函委託中華民國建築學會代為審查（見本院卷第四０四頁），經該學會邀請訴
    外人陳舜田等五位建築師審查後，於八十一年八月十四日提出系爭力霸山河大廈
    「結構審查意見書」（見本院卷第四０五頁），依據上開結構審查意見書記載：
    「本大樓內部隔間皆採輕隔間，外牆採帷幕牆．．．，而以上審查會中委員所提
    各項修正意見，設計者應修正及補充於設計圖及計算書中」，有上開結構審查意
    見書之記載可按（見本院卷第四０六頁），足證上訴人在系爭大廈外牆採帷幕牆
    ，係遵照中華民國建築學會之審查意見，為加強系爭大廈結構安全所為之措施，
    並非表示原設計有瑕疵。足見上訴人將臥室牆面外移，係依主管建築機關核准之
    施工圖施作，且面積並未減少，系爭房屋原銷售面積係二七．六七坪，然所有權
    狀面積則有二八．一八坪，比銷售面積反多出０．五一坪，亦有系爭房屋面積計
    算表、建築改良物所有權狀及建築改良物登記簿資料可稽（見原審卷第一０一至
    一０九頁），上訴人就此增加之面積，亦未向被上訴人要求增加房價，故不致嚴
    重影響室內擺設，亦不會使房屋價值減少，自不能指為瑕疵。
五、被上訴人又主張：客廳旁之外側陽台，本應如同Ａ１２般之設計，突出室外，形
    成三面採光，採光面寬度約七百公分，惟現狀為兩側封閉，僅留一面採光且縮單
    面採光範圍，採光寬度僅剩約二百五０公分，影響景觀，上訴人未依照廣告單所
    示施工，顯係詐欺被上訴人云云。惟查依據兩造所提出之廣告單所示本件預售大
    樓，僅有樓高、大樓外牆之設計、坐落位置等草圖，並未標明被上訴人所購買之
    系爭第Ａ５棟之客廳外側陽台為三面採光，且參照兩造所簽訂之買賣契約書中亦
    未約定被上訴人所購買之預售屋客廳外側為三面採光之陽台。系爭房屋陽台雖為
    正面一面採光，但與一般房屋使用並無不同，且客廳之視野、光線亦無不良或影
    響住家品質之情形，亦經原審赴現場勘驗明確，製有勘驗筆錄足憑（見本院卷第
    三九六頁），而證人即建築師鍾順訓亦證稱：陽台在申請建造執照時只會畫位置
    及面積，至於施工細節，有關細部設計會斟酌美觀及施工方法，甚至機能考量。
    至於本件女兒牆上面空空的，要加側牆成本會增加，而本件為了外牆完整上面有
    加側牆口」，「正面視野沒有影響，側面有依建築技術規則，保留採光面積」（
    見本院卷第三一０頁），證人張愛玉、張明我亦均一致證稱售屋小姐未談及陽台
    採光問題（見本院卷第二四七頁、二四九頁），均不足據為證明上訴人有保證客
    廳旁陽台三面採光，況上訴人又係按建築圖號施工，亦難認此部分工程亦有瑕疵
    。
六、被上訴人又主張購屋時，銷售人員保證室內高度三公尺，但完工後，被上訴人所
    購買系爭房屋室內之高度顯不足三公尺，亦有瑕疵云云。惟按天花板之「淨高度
    」應依下列規定：一、學校教室不得小於三公尺。二、其他居室及浴廁不得小於
    二點一公尺，但高低不同之天花板高度至少應有一半以上大於二點一公尺，其最
    低處不得小於一點七公尺，最新建築技術規則第三十二條定有明文（見本院卷第
    四０七頁、第一九七頁）。被上訴人所購買之房屋，經完工後之客廳高度扣除樑
    柱（即包樑隔板）高度為二一六公分、二四五公分、房間高度為二一五公分、二
    四四公分，均高於上揭最新建築技術規則所定之最低標準二點一公尺，亦經原審
    赴現場履勘明確，製有勘驗筆錄足稽（見本院卷第三九六頁），而上訴人之銷售
    海報圖僅記明各樓之樓層高度為三二０公分（見原審卷第三十五頁），並無淨高
    或挑高三二０公分之記載。再據證人即建築師鍾順訓證稱：本件為超高大樓，依
    消防法令要保留灑水管，灑水管之垂下距離保留淨高二一０公分即可，管線配置
    之細部設計在消防圖、建築結構圖均有，銷售圖無法顯現，契約亦無法顯示配置
    細節，至於橫樑樑深七０公分，係依結構樓數設計（見本院卷第三一一頁），並
    提出天花板高度詳圖為證（見本院卷第三０二頁），上開消防設施亦為兩造所訂
    買賣契約之建材設備之一（見本院卷第一一二頁之自動撒水設備），益證上訴人
    係按圖並依約施工。證人即售屋小姐康麗雲更證稱：伊未向被上訴人言明挑高或
    淨高三二０公分，伊亦為住戶之一，未聞有其他客戶指責高度有問題（見本院卷
    第二四三至二四五頁），即陪同被上訴人乙○○前往看屋之證人張愛玉亦證稱：
    被上訴人乙○○未問到樓層淨高（見本院卷第二四六頁），另證人張明我亦僅證
    稱：伊看海報圖層高標明為三二０公分（見本院卷第二五一頁），足見證人康麗
    雲、石凡迪、張明我於原審所證述三二０公分（見原審卷第三二四、二二五頁）
    ，應係指海報圖所標示樓層高度，非指淨高或挑高而言，自應以彼等在本院所為
    之前開證言為可取。至上訴人於現場所搭設之樣品屋，僅係為將來所建成屋動線
    之示範，為求美觀以資吸引客戶駐足觀看，其內之裝璜及陳設，均係請專人設計
    ，如無特別約定，樣品屋呈現之外觀、裝潢及陳設均與廣告之功能相同，僅具有
    要約引誘之性質，尚難認即為系爭建物之品質，否則，每位購買戶之建物豈非戶
    戶相同？此顯非預售屋買賣之常態及購買戶之意願。此外，被上訴人就此亦未舉
    證證明於兩造磋商過程中，確有將現場樣品屋之高度約定為契約內容，故被上訴
    人所主張上訴人未按樣品屋高度施工云云，亦無足取。況本件曾經台灣省土木技
    師公會鑑定結果亦認為「各樓層高度為三一六公分至三二二公分，符合台灣省建
    築管理規則第三十一條規定，符合銷售海報及建照圖之規定，並無所述房屋高度
    誤差七六─九０公分之缺失」，亦有該鑑定報告可稽（見本院卷第三三四頁），
    而「力霸山河大廈」係一整體之建築，且均依主管建築機關核准之圖說施工，其
    各棟高度自均應相同，則系爭房屋於裝設天花板後之淨高度，應認係在最新建築
    技術規則第二十二條所定限制之上（此可參本院卷第四一二頁之最高法院八十七
    年度台上字第二三五四號判決）即難謂有何瑕疵。
七、綜上所述，被上訴人主張系爭房屋有瑕疵而向上訴人表示解除契約，自屬無據。
    則被上訴人據以請求上訴人應返還被上訴人丙○○、乙○○、甲○所分別交付之
    買賣價金一百三十三萬四千二百三十八元、一百五十一萬四千四百三十八元、一
    百五十二萬四千三百三十八元，並均加付法定遲延利息，均屬不應准許。從而原
    審所為上訴人敗訴之判決，自有未洽，上訴論旨指摘原判決不當，求予廢棄改判
    ，為有理由。
八、至兩造其餘之攻擊或防禦方法及未經援用之證據，經本院斟酌後，認為均不足以
    影響本判決之結果，自無逐一詳予論駁之必要，併此敘明。
九、據上綸結，本件上訴為有理由，依民事訴訟法第四百五十條、第七十八條、第八
    十五條第一項前段，判決如主文。
中      華      民      國    九十      年      六      月     十二     日
                                台灣高等法院民事第十三庭
                                    審判長法  官    林  鄉  誠
                                          法  官    陳  駿  璧
                                          法  官    劉  清  景
右正本係照原本作成。
如不服本判決，應於收受送達後二十日內向本院提出上訴書狀，其未表明上訴理由者
，應於提出上訴後二十日內向本院補提理由書狀（均須按他造當事人之人數附繕本）
上訴時應提出委任律師或具有律師資格之人之委任狀；委任有律師資格者，另應附具
律師及格證書及釋明委任人與受任人有民事訴訟法第四百六十六條之一第一項但書或
第二項（詳附註）所定關係之釋明文書影本。
中      華      民      國      九十    年      六      月      十四    日
                                          書記官    高  澄  純
附註：
民事訴訟法第四百六十六條之一（第一項、第二項）：
對於第二審判決上訴，上訴人應委任律師為訴訟代理人。但上訴人或其法定代理人具
有律師資格者，不在此限。
上訴人之配偶、三親等內之血親、二親等內之姻親，或上訴人為法人、中央或地方機
關時，其所屬專任人員具有律師資格並經法院認為適當者，亦得為第三審訴訟代理人
。


司法院資訊處製作；財團法人民間司法改革基金會備份。
